【裁判字號】    98,台抗,918
【裁判日期】    981126
【裁判案由】    請求履行協議
【裁判全文】
最高法院民事裁定              九十八年度台抗字第九一八號
抗  告  人  乙○○
            丙○○
上列抗告人因相對人甲○○與被告徐正材等間請求履行協議事件
，聲請追加抗告人為當事人，對於中華民國九十八年八月二十五
日台灣高等法院裁定（九十八年度重上更(一)字第四號），提起抗
告，本院裁定如下：
    主  文
原裁定廢棄，應由台灣高等法院更為裁定。
    理  由
本件相對人甲○○與抗告人向台灣台北地方法院（下稱台北地院
）起訴請求被告徐正材等履行徐正材代表其父徐風和（已於民國
七十七年十一月二十九日死亡，徐正材等為徐風和之繼承人）與
徐風楷（已於八十七年一月二十三日死亡，相對人及抗告人乙○
○、丙○○為其繼承人）於八十二年十月十六日簽署之分產協議
（案列該院九十四年度訴字第三九○三號）。抗告人於原法院此
次更審具狀聲明不對徐正材等提起本件訴訟，相對人主張本件訴
訟標的對於抗告人及相對人必須合一確定而應共同起訴，因依民
事訴訟法第五十六條之一規定，向原法院聲請裁定命抗告人於一
定期間內追加為當事人（上訴人並為被上訴人）。原法院以：相
對人於台北地院本於被繼承人徐風楷、徐鐘碧（為徐風楷之妻，
於九十三年三月二十三日死亡）之繼承人地位，請求徐正材等履
行契約，其訴訟標的對於徐風楷、徐鐘碧之其他繼承人即抗告人
必須合一確定而應共同起訴。抗告人卻於原法院審理時具狀陳明
其未起訴，且基於家庭和諧，亦不同意起訴等語。然相對人提起
本件訴訟，法律上非顯無理由，抗告人若拒絕同為原告，將使本
件原告之當事人不適格，妨害相對人正當權利之行使，相對人之
聲請應予准許，爰裁定命抗告人應於七日內追加為原告，逾期未
追加，視為一同起訴。
惟按民事訴訟法第一百九十九條第二項規定，審判長應向當事人
發問或曉諭，令其為事實上及法律上陳述、聲明證據或為其他必
要之聲明及陳述；其所聲明或陳述有不明瞭或不完足者，應令其
敘明或補充之，此為審判長因定訴訟關係之闡明權，同時並為其
義務，故審判長對於訴訟關係未盡此項必要之處置，違背闡明之
義務者，其訴訟程序即有重大瑕疵。又原告於判決確定前，得撤
回訴之全部或一部。但被告已為本案之言詞辯論者，應得其同意
，民事訴訟法第二百六十二條第一項定有明文。另必要共同訴訟
人中一人撤回上訴者，為不利於共同訴訟人之行為，依民事訴訟
法第五十六條第一項第一款規定，對於全體不生效力。查本件抗
告人與相對人共同向台北地院對徐正材等提起本件訴訟（見第一
審卷一第二至六頁），經第一審言詞辯論終結後，判決抗告人與
相對人對徐正材部分勝訴，駁回抗告人與相對人其餘之訴，抗告
人與相對人及徐正材分別就不利部分上訴（見原審重上字卷一第
二六、二七頁），原法院前審將第一審不利徐正材部分廢棄，改
判駁回抗告人與相對人該部分在第一審之訴，並駁回抗告人與相
對人對徐正材等之上訴。抗告人與相對人又共同提起第三審上訴
（本院九十七年度台上字第二五九五號卷第一六、一七頁），經
本院將原法院原判決廢棄發回後，於更審中，抗告人經原法院通
知，未於九十八年三月十六日到場行準備程序，亦未為其他訴訟
行為，相對人乃於同月十九日聲請追加抗告人為當事人（上訴人
即被上訴人），抗告人則以維持親族間之合諧為由，於同年七月
七日具狀聲明不同意提起本件起訴，不對徐正材等提起本件訴訟
。原法院乃裁定命抗告人應於七日內追加為原告，逾期未追加者
，視為一同起訴。然查本件已上訴第二審程序中，相對人係聲請
追加抗告人為當事人（上訴人即被上訴人），原法院未為闡明，
命抗告人敘明其是否為撤回起訴或為撤回上訴或根本未起訴，並
調查其陳述是否真實，遽認抗告人已非本件訴訟之當事人，而裁
定命其追加為原告，其所為裁定程序已有瑕疵。又若抗告人係撤
回起訴，然本件既經第一審、第二審言詞辯論，依民事訴訟法第
二百六十二條之規定，其撤回起訴應得第一審被告徐正材等之同
意，如未得徐正材等之同意，不生撤回之效力，抗告人仍為本件
訴訟之當事人。若抗告人係撤回上訴，然本件訴訟標的對於抗告
人與相對人必須合一確定，抗告人與相對人為必要共同訴訟人，
抗告人之撤回上訴，對於全體不生效力，抗告人仍為上訴人，相
對人均毋庸聲請追加抗告人為當事人。乃原法院就此未予查明，
遽依相對人之聲請裁定命抗告人追加為原告，於法尚有未洽。抗
告論旨，指摘原裁定不當，聲明廢棄，為有理由。
據上論結，本件抗告為有理由。依民事訴訟法第四百九十二條，
裁定如主文。
中    華    民    國  九十八  年   十一   月  二十六  日
                      最高法院民事第七庭
                          審判長法官  劉  福  聲
                                法官  鄭  玉  山
                                法官  黃  義  豐
                                法官  劉  靜  嫻
                                法官  袁  靜  文
      本件正本證明與原本無異
                                      書  記  官
中    華    民    國  九十八  年   十二   月    九    日
                                                Ａ


司法院資訊處製作；財團法人民間司法改革基金會備份。
